臺灣高等法院臺中分院刑事判決　　　　96年度上訴字第2131號
上　訴　人　臺灣彰化地方法院檢察署檢察官
被　　　告　乙○○
上列上訴人因被告違反毒品危害防制條例案件，不服臺灣彰化地
方法院96年度訴字第871號，中華民國96年6月28日第一審判決（
起訴案號：臺灣彰化地方法院檢察署96年度毒偵字第1541、1682
號），提起上訴，本院判決如下：
    主      文
原判決撤銷。
乙○○施用第一級毒品，累犯，處有期徒刑柒月，減為有期徒刑
參月拾伍日，如易科罰金，以新臺幣壹仟元折算壹日。又施用第
一級毒品，累犯，處有期徒刑柒月，減為有期徒刑參月拾伍日，
如易科罰金，以新臺幣壹仟元折算壹日。應執行有期徒刑伍月，
如易科罰金，以新臺幣壹仟元折算壹日。
    犯罪事實
一、乙○○曾因違反毒品危害防制條例案件，經國防部中部地方
    軍事法院裁定送強制戒治，於民國90年 3月27日停止戒治付
    保護管束，因未經撤銷保護管束，強制戒治於90年10月23日
    視為執行完畢；刑事責任部分則由國防部高等軍事法院、國
    防部中部地方軍事法院分別判處有期徒刑1年2月（施用一級
    毒品部分)、7月（施用二級毒品部分），並定其應執行刑為
    有期徒刑1年7月；又因軍法逃亡案件，經國防部中部地方軍
    事法院判處有期徒刑1年，於93年2月22日合併執行完畢。復
    於上開強制戒治執行完畢釋放後，5 年內再犯施用第一級毒
    品罪，分別經本院於94年4月6日以 94年度上訴字第521號判
    決處有期徒刑1年、臺灣彰化地方法院於94年7月20日以94年
    度訴字第1091號判決處有期徒刑 1年，並與另犯竊盜罪所處
    有期徒刑 6月，合併應執行有期徒刑2年4月，於96年1月3日
    假釋出獄，保護管束期間至96年 8月25日始屆滿。不料乙○
    ○於假釋期間，仍不知悔悟，復於96年 2月26日及同年3月8
    日，在彰化縣埔鹽鄉○○路肉品市場前廣場之車輛內，以將
    海洛因摻入香煙點火吸食之方式，施用第一級毒品海洛因各
    1次。嗣96年2月27日、96年3月9日乙○○至臺灣彰化地方法
    院檢察署依施用毒品犯受保護管束人報到採尿送驗結果，均
    呈嗎啡陽性反應，因而查悉上情。
二、案經臺灣彰化地方法院檢察署檢察官偵查起訴。
    理    由
一、上開犯罪事實，業據上訴人即被告乙○○於偵查及原審均坦
    承不諱，且被告於96年 2月27日、96年3月9日經採尿送驗結
    果，確均呈施用海洛因經人體代謝後之嗎啡陽性反應，有中
    山醫學大學附設醫院檢驗科藥物檢測中心96年3月8日、96年
    3月22日確認檢驗結果報告各1份在卷可稽，足認被告二次施
    用海洛因之自白，確與事實相符。是被告有上開二次施用第
    一級毒品海洛因之罪證明確，其犯行洵堪認定。
二、被告曾因違反毒品危害防制條例案件，經國防部中部地方軍
    事法院裁定送強制戒治，於90年 3月27日停止戒治付保護管
    束，因未經撤銷保護管束，強制戒治於90年10月23日視為執
    行完畢；復於上開強制戒治執行完畢釋放後，5 年內再犯施
    用第一級毒品罪，分別經本院於94年4月6日以94年度上訴字
    第521號判決處有期徒刑1年、臺灣彰化地方法院於94年7月2
    0日以94年度訴字第1091號判決處有期徒刑1年等情，有臺灣
    高等法院被告前案紀錄表在卷可憑。查被告本件施用第一級
    毒品海洛因之行為固於90年間強制戒治執行完畢釋放 5年後
    所為，惟按毒品危害防制條例於92年7月9日修正公布，自93
    年1月9日施行，其中第20條、第23條將施用毒品之刑事處遇
    程序區分為「初犯」及「5年內再犯」與「5年後再犯」。其
    立法理由略謂：「初犯」經觀察、勒戒或強制戒治後，應為
    不起訴處分；經觀察、勒戒或強制戒治執行完畢釋放後「 5
    年內再犯」者，因其再犯率甚高，原實施之觀察、勒戒及強
    制戒治已無法收其實效，應依法追訴。至於經觀察、勒戒或
    強制戒治執行完畢釋放後「5 年後再犯」者，因前所實施之
    觀察、勒戒或強制戒治已足以遮斷其毒癮，為期鼓勵自新並
    協助斷除毒癮，仍適用「初犯」規定，先經觀察、勒戒或強
    制戒治之程序。從而依修正後之規定，應僅限於「初犯」及
    「5 年後再犯」此二種情形始應先經觀察、勒戒或強制戒治
    程序。倘被告於 5年內已曾再犯並經依法追訴，顯見其再犯
    率甚高，觀察、勒戒或強制戒治已無法收其實效，則縱其第
    3 次以上再度施用毒品之時間係在初犯經觀察、勒戒或強制
    戒治執行完畢釋放5年以後，仍不符合「5年後再犯」之規定
    ，即應依該條例第10條規定處罰（最高法院95年5月9日95年
    第 7次刑事庭會議決議、同院95年度台非字第59號判決、95
    年度台上字第1071號判決參照）。本件被告既於前揭強制戒
    治執行完畢釋放後 5年內之94年間，已再因施用毒品犯行，
    經本院及臺灣彰化地方法院分別判刑確定，則被告本案施用
    毒品之犯行，即應依法追訴。
三、查海洛因係毒品危害防制條例第2條第2項第 1款所規定之第
    一級毒品。被告 2次施用海洛因，核其所為，均係犯毒品危
    害防制條例第10條第 1項之施用第一級毒品罪。被告持有毒
    品海洛因之低度行為，應為施用之高度行為所吸收，不另論
    罪。查被告曾因違反毒品危害防制條例案件，經國防部高等
    軍事法院、國防部中部地方軍事法院分別判處有期徒刑1年2
    月（施用一級毒品部分)、7月（施用二級毒品部分），並定
    其應執行刑為有期徒刑1年7月；又因軍法逃亡案件，經國防
    部中部地方軍事法院判處有期徒刑1年，於93年2月22日合併
    執行完畢，有臺灣高等法院被告前案紀錄表在卷可憑，其於
    受有期徒刑執行完畢後，5 年以內故意再犯本件有期徒刑以
    上之罪，均為累犯，應各依刑法第47條第 1項規定，加重其
    刑。
四、檢察官上訴及移送併辦（臺灣彰化地方法院檢察署96年度毒
    偵字第3203、3302、3303、3497號）意旨略以：施用毒品具
    有成癮性，必反覆為之，被告乙○○於96年3月中旬至同年4
    月17日下午止、96年5月4日採尿前3日、96年5月15日採尿前
    3日、96年5月28日上午4、5時，在彰化縣埔鹽鄉○○村○○
    路30號住處，接連施用第一級毒品海洛因多次之行為，與起
    訴部分在法律上之評價屬於包括一罪的集合犯，依審判不可
    分原則，應為起訴效力所及，原審未一併審酌，尚有未洽，
    爰提起上訴及移送併案審理等語。經查：(一)施用毒品致成癮
    者，固所多見，但施用後而有意戒斷者，亦不在少數，因此
    ，尚不得以施用毒品可能成癮，即推斷施用毒品之犯罪行為
    態樣，必定持續不斷地反覆為之。(二)刑法第56條連續犯之規
    定業於94年2月2日修正公布刪除，並於95年7月1日施行，其
    修正理由在於：自規定連續犯以來，實務上之見解對於本條
    「同一罪名」之認定過寬，所謂「概括犯意」，經常可連綿
    數年之久，且在採證上多趨於寬鬆，每每在起訴之後，最後
    事實審判決之前，對繼續犯同一罪名之罪者，均適用連續犯
    之規定論處，不無鼓勵犯罪之嫌，亦使國家刑罰權之行使發
    生不合理之現象；因此，基於連續犯原為數罪之本質及刑罰
    公平原則之考量，爰刪除有關連續犯之規定。並就反覆實施
    犯罪模式之對應處置，除合於「接續犯」或「包括一罪」之
    情形外，則僅能依數罪併罰之規定個別處斷。(三)依最高法院
    86年台上字第3295號判例意旨，數行為於同時同地或密切接
    近之時地實施，侵害同一之法益，各行為之獨立性極為薄弱
    ，依一般社會健全觀念，在時間差距上，難以強行分開，在
    刑法評價上，以視為數個舉動之接續施行，合為包括之一行
    為予以評價，較為合理，方屬接續犯之範疇，足見「接續犯
    」之成立，係以時、空密接性為前提要件，即透過對於同一
    法益之同種類侵害行為繼續不間斷之實行，業已稀釋個別行
    為之獨立性，致使刑法評價時將之視為單一、整體之犯罪行
    為，以符合社會一般人對於行為概念之認知，並與行為人之
    犯罪目的相互結合。至於學理上「包括一罪」概念中，與施
    用毒品之犯罪型態較有關聯者，應屬「集合犯」之態樣，此
    即依一般社會通念，特定犯罪行為具有反覆實施之特性，立
    法者於制定刑罰法律之初，亦已認知該種行為類型之反覆性
    ，而有意藉由法條中客觀構成要件之行為要素，含括上開具
    有反覆實施特性之數個犯罪行為，仍僅接受一次刑法之評價
    為已足。然施用毒品犯罪，或為零星偶一之施用，或長期不
    間斷的反覆施用，均有其可能性，故就每次時、空未密接而
    顯非數個舉動之接續施用毒品行為，自不合接續犯之要件；
    亦難認立法者於制定刑罰法律之初，已認知施用毒品行為必
    屬具反覆性之犯罪，且有意藉由法條中客觀構成要件之行為
    要素，含括上開具有反覆實施特性之數個犯罪行為，當不得
    評價為集合犯。(四)實務上最高法院歷來僅將專以觸犯該等法
    條之罪，為其日常生活之職業者之常業犯，認為其性質上屬
    多數行為之集合犯，在法律上將之擬制為一罪（即學理上稱
    之實質上一罪，參照最高法院92年度台上字第5115號、92年
    度台上字第4959號、93年度台上字第3609號、94年度台上字
    第4567號等裁判意旨），而本次刑法修正既依據「刑罰公平
    原則」之考量，刪除有關連續犯之規定，並將含有連續犯性
    質之常業犯一併全數刪除（參見刑法修正草案總說明），則
    再以集合犯之概念評價多數施用毒品之行為，即有不當。因
    此，多次時、空非密接之施用毒品犯罪行為，當無論以「接
    續犯」「集合犯」之餘地，此時則應回歸一般刑法上行為單
    、複數之認定而予論罪科刑，較稱妥適。況犯罪行為經認定
    為集合犯、繼續犯，含有對於行為之客觀評價，故集合犯、
    繼續犯之犯罪行為至遲於犯罪被查獲時即已結束，客觀上無
    從延伸將被查獲後之其他犯罪行為，移嫁為原集合犯、繼續
    犯等犯罪行為之一部，否則將形成查獲即遭羈押並持續至判
    決確定者，其集合犯、繼續犯等犯罪行為於被查獲羈押時結
    束，未遭羈押或經停止羈押者之犯罪行為可經由上訴程序而
    連綿數年至判決確定前之荒謬現象，無異使已刪除之連續犯
    得以借屍還魂。是檢察官上訴意旨認前後多次查獲之施用毒
    品行為，均係集合犯之包括一罪，僅受一次之刑法評價等語
    ，尚無可採。再者，如依檢察官之上開見解，將會造成施用
    毒品者誤以為只要判決確定前，可繼續不斷施用毒品，法律
    均不得另予論罪科刑，縱無鼓勵繼續施用毒品，亦有鬆懈施
    用者立即斷絕毒害之決心，恐與國家查緝及禁絕毒品之立法
    目的及施政目標有違，亦悖於刪除連續犯係為導正「不無鼓
    勵犯罪之嫌，亦使國家刑罰權之行使發生不合理之現象」之
    修法目的，實非的論。(五)綜上所述，檢察官上訴意旨，指摘
    原判決不當，為無理由，則移送併辦部分，既與已論罪部分
    無集合犯之實質一罪或時空密接之接續犯等關係，無從併案
    審理，應予以退回，由檢察官另為妥適之處理。
五、原審認被告之罪證明確，予以論罪科刑，固非無見，惟中華
    民國九十六年罪犯減刑條例業於96年 7月16日施行，被告之
    罪刑合於減刑條件，原審未及適用該減刑條例諭知減刑，尚
    有未合。檢察官前揭上訴意旨，指摘原判決不當，固無理由
    ，惟原審判決既有上開未及適用法律之瑕疵，即屬無可維持
    ，應由本院予以撤銷改判。爰審酌被告有多次犯罪前科之品
    性（參卷附臺灣高等法院被告前案紀錄表），前已因施用毒
    品經送觀察、勒戒及強制戒治，仍無視於毒品對於自身健康
    之戕害及國家對於杜絕毒品犯罪之禁令，再次施用毒品，惟
    已坦承犯行，犯後態度良好等一切情狀，爰就所犯 2罪各量
    處有期徒刑7月。又被告犯罪之時間在96年4月24日以前，無
    中華民國九十六年罪犯減刑條例第3條第1項所定不予減刑之
    情形，均合於減刑條件，爰併為諭知減得之刑及易科罰金之
    折算標準，並定其應執行之刑。
六、被告經合法傳喚，無正當之理由不到庭，爰不待其陳述，逕
    行判決。
七、據上論斷，應依刑事訴訟法第371條、第369條第 1項前段、
    第364條、第299條第1項，毒品危害防制條例第10條第1項，
    刑法第11條前段、第47條第1項、第41條第1項前段、第51條
    第5款、中華民國九十六年罪犯減刑條例第2條第1項第3款、
    第7條、第9條，判決如主文。
本案經檢察官甲○○到庭執行職務。
中　　華　　民　　國　　96　　年　　9 　　月　　26　　日
            刑事第六庭    審判長法　官  李  文  雄
                                法　官  林  靜  芬
                                法　官  張  恩  賜
上列正本證明與原本無異。
如不服本判決應於收受本判決後10日內向本院提出上訴書狀，其
未敘述上訴理由者，並得於提起上訴後10日內向本院補提理由書
狀（均須按他造當事人之人數附繕本）「切勿逕送上級法院」。
                                書記官  陳　如　慧
中　　華　　民　　國　　96　　年　　9　　 月　　29　　日
